【裁判字號】    98,上易,58
【裁判日期】    980415
【裁判案由】    返還地主保證金
【裁判全文】
臺灣高等法院民事判決                  98年度上易字第58號
    上  訴  人  聯勝建設企業股份有限公司
    法定代理人  丙○○原名陳.
    訴訟代理人  繆  聰律師
    被上訴  人  乙○○
                甲○○
    共      同
    訴訟代理人  賴芳玉律師
                楊汝滿律師
上列當事人間請求返還地主保證金事件，上訴人對於中華民國97
年11月28日臺灣板橋地方法院97年度訴字第1310號第一審判決提
起上訴後為訴之變更，本院於98年4月1日言詞辯論終結，判決如
下：
    主  文
變更之訴駁回。
變更之訴訴訟費用由上訴人負擔。
    事實及理由
一、本件上訴人雖遭經濟部以90年5月7日函撤銷登記，惟迄今仍
    在清理債務，並未清算完結，是其法人格尚在存續中，並未
    消滅，有上訴人之商工登記資料可按（本院卷第73頁），業
    據上訴人陳明在卷（本院卷第75、81頁）。
    上訴人於原審係主張被上訴人有可歸責事由致給付不能，爰
    依民法第226條、第256條規定解除契約，並依民法第259 條
    規定請求被上訴人連帶返還保證金及法定利息一節，已據其
    表明撤回不再主張，變更為下述之民法第249條第4款及第17
    9條規定為訴訟標的法律關係（本院卷第75 頁反面）。因上
    訴人主張之社會基礎事實同一（均係上訴人與王兆福間合建
    契約事項），卷附訴訟資料均可援用，則其所為訴之變更，
    基於訴訟經濟原則，並依民事訴訟法第446條第1項但書及第
    255條第1項第2款等規定，應予准許，合先敘明。
二、上訴人主張：上訴人於81年間與被上訴人之被繼承人王兆福
    簽訂合建契約，約定由王兆福提供其所有坐落桃園市○○段
    189-1、192、199、200、212-5地號等5筆土地，並支付保證
    金新臺幣（下同）763,797 元予王兆福，惟其中189-1、192
    地號土地因尚有土地共有人，雖經上訴人協商，土地共有人
    仍未同意合建，致系爭土地歷經15年仍無合建可能，此乃不
    可歸責於雙方當事人之事由所致，上訴人以上訴狀之送達為
    解除雙方合建契約之意思表示，爰依民法第249條第4款規定
    請求被上訴人連帶返還系爭保證金。又被上訴人於98年3 月
    18日答辯狀已表明沒收上訴人已付之保證金，應係具有解除
    契約之意思表示，上訴人表示同意，契約既經兩造合意解除
    ，另依民法第179 條規定為同一請求。在本審聲明：(一)被上
    訴人應連帶給付上訴人763,797 元及自起訴狀送達翌日起算
    之法定利息。(二)願供擔保請准宣告假執行。
三、被上訴人則以：(一)民法第249 條係規範雙方返還定金之規定
    ，並非法定解除事由，則上訴人主張依該條第4 款規定解除
    契約並返還保證金，於法無據。(二)本件被上訴人已依契約第
    1條約定本旨，提供其所有之系爭5筆土地應有部分（面積共
    計168.33平方公尺）予上訴人，即被上訴人早自系爭土地上
    之房屋遷出，將土地置於可供上訴人使用之狀態，依契約第
    9 條：「本約土地之地上物由乙方負責處理」，亦知被上訴
    人無需清除地上物，即可認為已盡交地之給付義務，雖未依
    契約第4條請求上訴人給付第2期保證金，要僅屬被上訴人行
    使權利之自由，足認本件並無任何可歸責被上訴人之事由。
    (三)被上訴人否認上訴人主張有其他土地共有人未同意合建之
    情事，縱使有之，亦係可歸責於上訴人之事由。蓋依社會常
    情，建商欲取得土地使用權以興建房屋，無非自行取得土地
    所有權或與地主洽談合建，若土地分屬多數人共有，亦皆由
    建商獲得各共有人同意。上訴人怠於取得系爭土地其他共有
    人之同意，自屬可歸責於上訴人所致。(四)縱認本件係不可歸
    責於雙方當事人事由致給付不能之情形，要 僅 得依民法第
    266條 規定處理或由雙合意解除契約，而非使一方當事人取
    得法定解除權，故上訴人主張因不可歸責於雙方當事人而解
    除契約，並無任何實體法上之請求權基礎。(五)上訴人不具解
    除契約之法定或約定事由，其所為解除契約之意思表示不生
    效。本案既有可歸責於上訴人事由之情形，被上訴人得依系
    爭契約第17條第2項約定沒收上訴人已付之保證金， 是上訴
    人請求返還保證金自屬無據。被上訴人並無解除契約之意思
    ，而係在附有上訴人不請求返還保證金之條件下始願意解除
    契約等語抗辯。聲明：(一)變更之訴駁回。(二)如受不利判決，
    願供擔保請准免為假執行。
四、兩造不爭執之事實：
    上訴人與被上訴人之被繼承人王兆福於81 年6月11日簽訂合
    建契約, 上訴人並於同日交付保證金763,797 元予王兆福；
    王兆福嗣於86年6月15 日去世，被上訴人為王兆福之繼承人
    ，並未為拋棄繼承或限定繼承，依系爭契約第15條：「本約
    各條款對甲（按指地主）乙（按指上訴人）雙方法律上之權
    利義務受讓人或繼承人具有相同之約束力」，則被上訴人於
    王兆福去世後繼承系爭契約之權利義務等情，有被上訴人提
    出之合建契約書、附件及面積會算單等件在卷（原審訴字卷
    第56-77頁）， 亦據上訴人提出王兆福簽收支票影本、繼承
    系統表、被上訴人及王兆福之戶籍謄本等件可稽（原審支付
    命令卷第5、19-22、25頁）。
五、本件重要爭點在於：
  (一)上訴人主張：本件係不可歸責於雙方之事由致無法合建，解
    除契約，依民法第249條第4款規定請求被上訴人連帶返還保
    證金，有無理由？
  (二)上訴人主張：兩造合意解除契約，依民法第179 條規定請求
    被上訴人連帶返還保證金，有無理由？
六、上訴人主張：本件係不可歸責於雙方之事由致無法合建，解
    除契約，依民法第249條第4款規定請求被上訴人連帶返還保
    證金，有無理由？
  (一)綜觀兩造間合建契約書前文：「土地提供人王兆福（以下簡
    稱甲方）、出資興建人聯勝建設企業股份有限公司（以下簡
    稱乙方），茲經雙方同意，由甲方提供土地，由乙方出資興
    建房屋」，第1 條：「土地標示：甲方提供坐落於桃園市○
    ○段189-1、192、199、200、212-5 地號等伍筆土地，面積
    共計約壹陸捌點參參平方公尺」，第2 條：「乙方應負責提
    供建築資金及建築技術，包括建築設計、施工及其相關之手
    續及費用（如請領建造執照、變更設計執照、使用執照、施
    工、監工及管理等之手續及費用），惟建物圖說或變更設計
    均需於開工前2 個月內送達貳份，經由雙方同意始得為之」
    ，第3 條本文：「就甲方所提供之可建築用地，由乙方委託
    建築師按建築法規允許之建蔽率、容積率範圍內興建地上壹
    拾、地下貳層之鋼筋混凝土造住宅大樓……」等約定，輔以
    上 訴人不爭執為真正之面積會算單其上記載上訴人就系爭5
    筆 土地應有部分之面積168.33平方公尺（約50.9198坪）等
    情，可知：本件合建契約係約定由王兆福（地主）提供系爭
    5筆土地之應有部分面積168.33平方公尺作為建築基地， 上
    訴人（建方）則提供包括建築設計、施工及相關手續及費用
    之資金、技術興建地上10層、地下2層之住宅大樓。
  (二)又系爭5筆土地中僅189-1、192 地號土地，王兆福之應有部
    分為1/3（其後於被上訴人辦理繼承登記後應有部分各為1/6
    ），另尚有共有人徐葉五妹、鍾桂雲；其餘199、200、212-
    5 等地號土地則有全部所有權，此為兩造不爭執之事實（本
    院卷第55頁）。依上所述，本件合建契約僅針對被上訴人所
    有系爭5 筆土地應有部分興建大樓，則理論上就被上訴人無
    全部所有權之189-1、192地號部分必須辦理分割或洽商土地
    共有人一同合建，而徐葉五妹於81年6月3日原與上訴人簽約
    ，嗣後解除契約，上訴人因而與王兆福於81年6月11 日另簽
    契約，已據上訴人陳明（本院卷第38頁），即上訴人在與王
    兆福簽訂系爭合建契約時業已知悉另一土地共有人徐葉五妹
    並不同意合建，遍查系爭契約所有條款，並無約定何造當事
    人有勸說、偕同其他共有人一同合建，或系爭合建契約尚需
    待其他土地共有人簽約始併同生效等事項，則上訴人依約應
    就被上訴人提供之系爭5 筆土地應有部分履行設計興建大樓
    之義務。若有非得其他共有人同意無從進行本件合建之情事
    者，觀察契約第7條第3項約定：「凡國有地、畸零地及水利
    地之合併等事宜，均由甲方備齊所需證件交由乙方負責辦理
    ，惟費用由甲方負擔，產權亦歸屬甲方所有，甲方並應密切
    配合、協助乙方辦理之」等語，可見本件合建契約若有與鄰
    地合併而需承購者，係約定由上訴人負責辦理，揆其原因在
    於上訴人負有設計興建大樓之義務，地主僅有被動配合、協
    助之責，是參照上開契約第7條第3項約定之精神，本件合建
    契約有非得其他共有人之同意無從興建大樓之情，要僅負責
    設計申請建造執照之上訴人知之最稔，則負有取得其他共有
    人同意之義務人自為上訴人，而非地主王兆福或其繼承人（
    被上訴人）。上訴人雖以：依契約第3條約定，被上訴人依
    債之本旨應提供可供建築之用地云云，惟上訴人並未舉證證
    明
    本件有非得其他共有人徐葉五妹、鍾桂雲之同意無從進行合
    建之事實；縱令有之，亦屬上訴人應取得上開共有人同意之
    責，茲歷經十餘年均未為之，應屬可歸責於上訴人之事由所
    致。
  (三)再觀系爭契約第9 條約定：「…地上物及本約第7條第3款（
    按應為項）之土地承購完成點交乙方及河堤興築完成，取消
    河川管制線之日起3 個月內乙方應完成申請建照……」等語
    ，而上訴人並未舉證證明本件有承購鄰近國有地、畸零地或
    水利地之情，又系爭5 筆土地均非位於南崁溪河川管制線區
    域內，已據本院查明，有桃園縣政府98年2月16 日府水河字
    第0980054761 號函足憑（本院卷第33-35頁），自無興築河
    堤、取消河川管制線之問題，而上訴人自81年6月11 日簽約
    後迄今仍未申請建造執照，亦應係可歸責於上訴人之事由所
    致。
  (四)依上所陳，本件合建契約未能履行，係可歸責於上訴人之事
    由所致，故上訴人主張系爭合建契約係因不可歸責於雙方致
    給付不能，進而主張解除契約，並依民法第249條第4款規定
    請求被上訴人連帶返還保證金及法定利息，自非正當，應予
    駁回。
七、上訴人主張：兩造合意解除契約，依民法第179 條規定請求
    被上訴人連帶返還保證金，有無理由？
    查被上訴人於98年3月18 日答辯(三)狀中固表明：上訴人無法
    取得其他共有人同意致本件契約無法履行，係可歸責於上訴
    人之事由致給付不能為由，渠等爰依系爭契約第17條第2 項
    約定沒收上訴人之保證金等語（本院卷第63頁），就渠等是
    否有解除契約之意思，經本院詢明後當庭表示：如上訴人不
    請求返還保證金者，被上訴人同意解除契約在卷（本院卷第
    56頁），亦即其解除契約係附加上訴人不請求返還保證金之
    條件，茲上訴人仍請求返還保證金，條件並未成就，自無被
    上訴人解除契約、上訴人予以同意之兩造合意解除契約情事
    可言。從而，上訴人基於兩造合意解除契約，進而依民法第
    179 條規定請求被上訴人連帶返還保證金及法定利息一節，
    亦屬無據，不應准許。
八、綜上所述，上訴人在本審為訴之變更，依民法第249條第4款
    及第179條等規定，請求被上訴人連帶返還保證金763,797元
    及自起訴狀繕本送達翌日起算之法定利息，均為無理由，不
    應准許；其假執行之聲請亦失依附，應併予駁回。
九、據上論結：本件變更之訴為無理由，依民事訴訟法第78條，
    判決如主文。
中    華    民    國    98    年    4     月    15    日
                    民事第一庭
                        審判長法  官  張耀彩
                              法  官  盧彥如
                              法  官  林金吾
正本係照原本作成。
不得上訴。
中    華    民    國    98    年    4     月    15    日
                              書記官  張淑芳


司法院資訊處製作；財團法人民間司法改革基金會備份。
